【裁判字號】    98,重上更(二),285
【裁判日期】    990105
【裁判案由】    誣告
【裁判全文】
臺灣高等法院臺南分院刑事判決   98年度重上更(二)字第285號
上  訴  人
即  被  告  乙○○
選任辯護人  鄭世賢律師
上列上訴人因誣告案件，不服臺灣臺南地方法院92年度訴字第81
6號中華民國92年9月12日第一審判決（起訴案號：臺灣臺南地方
法院檢察署92年度偵字第7196號），提起上訴，本院（92年度上
訴字第1204號及96年度上更(一)字第78號）判決後，經最高法院第
二次發回更審，本院判決如下：
    主  文
原判決撤銷。
乙○○意圖他人受刑事處分，向該管公務員誣告，處有期徒刑拾
月，減為有期徒刑伍月。
扣案之深色長褲壹件沒收。
    事  實
一、緣乙○○於民國（下同）90年 2月所招募之民間互助會，由
    其當時同居之女友甲○○代為招攬陳菱一會、王折二會、蕭
    正明（與丙○○合資）共四會，甲○○並以其自己名義參加
    一會，嗣因會員謝秉昆倒會，乙○○乃於民國92年 4月11日
    上午10時30分許，與謝秉昆在台南縣鹽水鎮○○路47號鹽水
    鎮公所調解委員會調解互助會會款事宜，調解結果由謝秉昆
    先提出新臺幣（下同）十一萬元予會首乙○○處理，而甲○○聞訊亦與丙○○、綽號「黑仔」之不詳成年男子三人前往
    瞭解，與乙○○協調上開收得之會款交付予活會員之渠等，
    直至同日上午11時30分許，雙方仍未達成共識，甲○○等三
    人要求乙○○至他處再與渠等繼續協調上開會款事宜，乙○○不同意而欲行離去，丙○○及綽號「黑仔」者，即強行拉
    扯乙○○而強押其上由甲○○所駕駛之自小客車（乙○○因
    遭丙○○、綽號黑仔強押上車，丙○○涉犯妨害自由犯行，
    業經檢察官聲請簡易處刑，經臺灣臺南地方法院判處有期徒
    刑四月，並經本院於93年 7月19日駁回上訴確定）。詎乙○○明知當日其所親身經歷之過程，僅為甲○○等三人為使其
    至他處再與渠等繼續協調上開會款事宜，而由丙○○及綽號
    「黑仔」者，強押其上甲○○之自小客車，且其當日所穿著
    者為淺色長褲，丙○○根本未伸手進入其所穿淺色長褲之左
    側口袋強取十一萬元現金未遂情事，更未因此撕裂乙○○所
    穿淺色長褲左側口袋側邊褲管縫合處等行為，因遭甲○○等
    人強押上車而心有未甘，竟意圖使丙○○、甲○○、綽號黑
    仔不詳成年男子三人另受強盜罪之刑事處分，先偽造其有所
    有之左側口袋側邊褲管縫合處撕裂破損之深色長褲一件，充
    作遭強盜未遂證據，遂於92年 4月13日晚上10時20分許，至
    台南縣警察局新營分局鹽水分駐所報案申告，除陳述上開被
    強押上車之事實外，並另向警員故意虛構遭丙○○伸手進入
    其所提出之深色長褲之左側口袋強取十一萬元現金，並因而
    撕裂該長褲左側口袋側邊褲管縫合處而丙○○等人強盜其財
    物未遂情節，且提出上開偽造深色長褲為證並經扣押在案，
    而誣告丙○○、甲○○、綽號黑仔，對其強盜財物，使丙○○、甲○○二人，遭上開警局依刑法第328條第4項強盜未遂
    罪嫌，移送臺灣臺南地方法院檢察署檢察官偵查。嗣經檢察
    官深入調查結果，查明丙○○、甲○○並未涉犯上開罪嫌，
    乃均不起訴處分確定，而查悉上情。
二、案經臺灣臺南地方法院檢察署檢察官自動檢舉偵查起訴。
    理  由
壹、證據能力方面
一、按92年 1月14日修正通過之刑事訴訟法施行前，已繫屬於各
    級法院之案件，其以後之訴訟程序，應依修正刑事訴訟法終
    結之。但修正刑事訴訟法施行前已依法定程序進行之訴訟程
    序，其效力不受影響，刑事訴訟法施行法第7條之3定有明文
    。所謂已依法定程序進行之訴訟程序，其「效力不受影響」
    ，依其立法意旨係指為避免程序之勞費，本諸舊程序用舊法
    ，新程序始用新法之一般法則，各級法院於修正之刑事訴訟
    法施行前，已依法踐行之訴訟程序（包含相關證據法則之適
    用），其效力不受影響。故而，對於提起上訴之案件，於修
    正刑事訴訟法施行前，原審法院就可得為證據之證據，已依
    法定程序調查者，其效力亦不受影響而言。又按刑事訴訟法
    於92年2月6日修正，於同年9月1日施行前，證人（即被告以
    外之人）於警詢或偵查中向檢察官所為之陳述，如已依法定
    程序進行之訴訟程序依刑事訴訟法施行法第7條之3規定，固
    非無證據能力，然基於直接審理主義之要求，有證據能力之
    證據，仍須由法院於審判期日，依法定程序調查，始得作為
    判斷之依據，而刑事案件被告詰問證人之權利，係憲法所保
    障之基本人權及訴訟權基本內容之一，不容任意剝奪。惟按
    詰問權係指訴訟上被告有在公判庭當面詰問證人，以求發現
    真實之權利，應認被告具有處分權，非不得由被告放棄對原
    供述人之反對詰問權，此與證據能力係指符合法律所規定之
    證據適格，而得成為證明犯罪事實存在與否之證據資格，性
    質上並非相同。從而，於事實審法院審判實務中，案內遇有
    此類未能賦予被告行使詰問權之供述證據，即應依刑事訴訟
    法第273條第1項第5款 、第8款及第171條規定，於準備程序
    期日訊明、曉諭被告或其辯護人是否聲請傳喚該被告以外之
    人以踐行人證之調查程序，使被告或其辯護人針對該被告以
    外之人於審判外向法官及於偵查中向檢察官所為之陳述，有
    補足行使反對詰問權之機會，倘被告明示捨棄詰問，此即刑
    事訴訟法第 196條明定「證人已由法官合法訊問，且於訊問
    時予當事人詰問之機會，且陳述明確別無訊問必要者，不得
    再行傳喚」，以與傳聞法則之理論相符，並與第159條之1規
    定相呼應，故上開尚未經被告行使詰問權之被告以外之人於
    審判外向法官所為之陳述及於偵查中向檢察官所為之陳述，
    應屬未經完足調查之證據，非謂無證據能力，不容許作為證
    據（最高法院95年度台上字第6675號判決意旨參照）。
二、查本件係於92年 7月16日繫屬於第一審法院，故而對證人即
    被害人丙○○、甲○○及證人謝秉昆、謝登瑞、方建鴻、李
    太郎等人之警詢筆錄及偵訊筆錄、均在修正刑事訴訟法施行
    前，則上開證人於警詢所為之供證，固屬被告以外之人於審
    判外所為之言詞陳述，但上開供述係出於自由意志，且經刑
    事訴訟法新法施行前，業經原審及本院上訴審審理時，迭次
    提示予被告辯論，被告均表示無意見，又證人丙○○、甲○○、謝秉昆、陳世典、謝敏卿於原審法院並均到庭結證（未
    經詰問），證人謝登瑞於本院上訴審亦到庭結證屬實（未經
    詰問），而本院準備程序時，檢察官、被告及其辯護人均陳
    明捨棄傳訊詰問上開證人丙○○、甲○○、謝秉昆、謝登瑞
    、方建鴻、李太郎、陳世典、謝敏卿等人而放棄詰問權，對
    於上開供述證據之證據能力無意見，並同意列為本案之證據
    方法（本院卷第34頁）。準此，上開供述證據既經被告明示
    捨棄詰問，當無剝奪被告之詰問權可言，且上開供述證據並
    已於新法施行前，經法院踐行合法之調查程序，依前揭刑事
    訴訟法施行法第7條之3之規定，其效力自不受影響，應認具
    有證據能力。
三、再按被告以外之人於審判外之陳述，雖不符前四條之規定，
    而經當事人同意於審判程序作為證據，法院審酌該言詞陳述
    或書面陳述作成時之情況，認為適當者，亦得為證據，刑事
    訴訟法第159條之5定有明文。本件被告犯罪事實之證據方法
    ，經本院準備程序提示予檢察官、被告及辯護人，均表示對
    於證據能力無意見，同意列為證據，業如前述。經本院審酌
    上開證據製作時之情況，並無違法不當之情事，認為以之作
    為證據應屬適當，且為證明本件犯罪事實所必要，揆諸前開
    規定，自應具有證據能力。
貳、認定犯罪事實所憑之證據及理由
一、訊據上訴人即被告乙○○矢口否認有誣告犯行，辯稱：伊當
    天確係穿深色長褲，該長褲左口袋側邊褲管騎縫撕裂處即是
    丙○○伸手進入伊左口袋要搶錢才撕破的，伊並未虛構事實
    而誣告云云。
二、經查，被告於92年 4月13日晚上10時20分許，至台南縣警察
    局新營分局鹽水分駐所報案申告而指訴：伊招募互助會倒會
    ，當日伊約會員謝秉昆前往調解委員會調解互助會會款，死
    會會員謝秉昆付給伊十一萬元會款，甲○○也在場，伊在鎮
    公所服務台前坐著，丙○○與綽號黑仔男子前來，丙○○向
    伊要十一萬元，伊不理丙○○，接著丙○○及該名男子，強
    將伊拖出，甲○○已經駕駛一部深藍色小客車在門口等待，
    丙○○先上車，並將伊拉上車，另不詳男子在後面推伊上車
    ，伊將雙腳抵住車門，不肯上車，丙○○則由伊身後，伸手
    進入伊長褲口袋，欲強取金錢，伊以雙手緊抓住褲袋，並喊
    救命及搶錢，接著有很多人出來圍觀，丙○○就把伊推出車
    外，該男子接著進入右後座，甲○○就開車，載他們離開現
    場，伊身上財物，才未遭強盜，當時伊將十一萬元置於長褲
    左邊口袋，伊所著長褲為深藍色，有綠藍直條細紋，該件長
    褲左邊口袋騎縫線遭拉破，伊要對甲○○、丙○○及綽號黑
    仔提出強盜及妨害自由告訴等語（臺灣臺南地方法院檢察署
    92年度營偵字第621號偵查卷《下稱621號偵查影卷》第1至4
    頁；原審卷第48頁）；又被告於向新營分局鹽水分駐所申告
    時並提出深色長褲一件，主張該件深色長褲，係其於92年 4
    月11日上午11時30分許，遭強盜及妨害自由時所穿長褲，該
    件深色長褲左口袋旁之褲管騎縫處遭拉破等情，亦有被告提
    出深色長褲指認照片在卷可稽（詳本案偵查卷第 2頁）。由
    此可見，被告向新營分局鹽水分駐所申告丙○○、甲○○及
    「黑仔」者之犯罪情節，包括強押上車及強取其口袋內十一
    萬元等二個部分事實至為明確。又查，被告所申告之遭丙○○、綽號黑仔等人強押上車部分，經檢察官以丙○○涉犯妨
    害自由罪嫌提起公訴，並經臺灣臺南地方法院判處有期徒刑
    四月，嗣由本院於93年 7月19日駁回上訴而確定，至申告丙○○、甲○○、綽號黑仔，對其強盜財物，使丙○○、甲○○二人，遭上開警局依刑法第328條第4項強盜未遂罪嫌，移
    送臺灣臺南地方法院檢察署檢察官偵查，則經檢察官深入調
    查結果，查明丙○○、甲○○並未涉犯上開罪嫌，乃均不起
    訴處分確定，此經調閱臺灣臺南地方法院檢察署92年度營偵
    字第 621號偵查案卷查明屬實，並有該偵查案影印卷可稽。
    綜合上開證據，固堪認該部分可信屬實。
三、惟按刑法上之誣告罪，本不限於所告事實全屬虛偽時，始能
    成立，倘所告事實之一部分係出於故意虛構，仍不得謂非誣
    告。告訴人所訴事實不能證明其係屬實，在對於被訴人為不
    起訴處分確定者，固不能謂告訴人因此即應負誣告罪責，然
    此必以告訴人有出於誤會或懷疑被訴人有此事實，或對其事
    實張大其詞而為申告之情形，始足以當之，若告訴人以自己
    親歷被害事實，堅指被訴人有犯罪行為，指名向該管公務員
    告訴，經不起訴處分，認被訴人無此犯罪事實者，即不能謂
    告訴人不應負誣告罪責（最高法院20年上字第 662號及32年
    上字第184號判例分別參照）。
四、揆諸上開說明及前揭最高法院判例意旨，被告所申告甲○○
    等人妨害自由部分事實固然屬實，然其另申告甲○○等人強
    盜其財物部分，如非屬實而係故意虛構，就該部分事實之申
    告仍應成立誣告罪。是以，本案應審酌者為：被告所申告丙○○利用與黑仔拉其上車時，伸手進入其所穿長褲之左側口
    袋強取十一萬元現金，並因而撕破其所穿長褲左側口袋側邊
    褲管騎縫處，而指訴甲○○等人涉有強盜未遂之犯罪情節是
    否屬實？或係被告所虛構？經查：
  (一)被告於向新營分局鹽水分駐所申告甲○○等人強盜未遂犯行
    時，雖提出其於92年 4月11日上午11時30分許，遭強盜時所
    穿之深色長褲，並以該件深色長褲左口袋旁褲管騎縫處遭拉
    破乙情為證，然為被害人丙○○、甲○○所否認，並均堅指
    被告當日穿著淺色長褲，並非被告所提出之深色長褲。是以
    ，本件被告案發當日究係穿深色長褲，抑或穿淺色長褲，即
    關乎本件被告指訴，其遭強盜未遂是否屬實，茲論述如下；
  1.證人即被害人丙○○於被訴妨害自由及強盜案警詢及偵查中
    供稱：伊看見被告高喊救命，就放手讓被告下車，完全未強
    盜被告身上財物這回事，伊未碰到被告褲子，亦沒伸手進入
    被告長褲口袋拿錢，也未撕破被告褲子口袋，被告提示給警
    方長褲，非被告當日所穿，被告當日係穿米白色長褲等語（
    621 號偵查影卷第18、23至27頁）；證人甲○○於被訴妨害
    自由及強盜案件警詢及偵查中亦供稱：被告所述不實在，當
    時被告不是穿深色褲子等語（ 621號偵查影卷第14頁）；而
    該二人嗣於原審法院並以證人身分結證稱：伊等確定被告當
    日不是穿深色長褲，而係穿淺色褲子等語（原審卷第31、33
    頁）。則上開證人二人於第一次警詢時所為之說明其距案發
    時間最近，記憶最清晰之事實情節，且尚未經由二人相互交
    換調查訊息，即一致供述被告當日所是穿著者係淺色長褲，
    其等並迭次供證均相一致，並無矛盾，已見其等證詞之可信
    度甚高。
  2.又查，目擊證人即案發現場對面代書事務所方建鴻於偵查中
    結稱：被告當天是穿淺色褲子，不是穿深色褲子等語（ 621
    號偵查影卷第34至35頁）；證人即當時參與調解者謝秉昆於
    偵查及原審審理中均證稱：被告於調解當天，不是穿深色長
    褲，而係穿淺色系列，印象中是米色，絕不是深色褲子等語
    （ 621號偵查影卷第39至40頁，原審卷第29、33頁），核與
    證人丙○○、甲○○所述被告係穿淺色，接近米色的長褲乙
    情亦相符相合。經參以證人方建鴻適居於案發現場對面代書
    事務所，從被告自鹽水鎮公所步出，與丙○○等人發生糾紛
    拉扯，至警方到場處理，全程親眼目者，是其印象應甚深刻
    ；而證人謝秉昆則自當日10時30分許即與被告等人在調解會
    調解，與被告面對面談話一個多小時，是對被告之穿著印象
    亦應較為清楚，且佐以證人方建鴻、謝秉昆二人與被告均無
    仇恨怨隙，亦非該強盜案利害關係人，應無誣攀被告之虞，
    況證人方建鴻與被告、丙○○、甲○○等人均素昧平生，亦
    無附合丙○○、甲○○之必要，則由證人方建鴻與謝秉昆均
    一致證述，被告當日穿淺色長褲，非穿深色長褲，並與證人
    丙○○、甲○○所述相互吻合，應堪認其等證詞具有可憑性
    而足以採信。
  3.至被告雖舉出證人謝敏卿於原審法院92年 8月13日審判期日
    時到庭證稱：當天伊騎車經過鹽水鎮公所，看到被告被推下
    車，當時被告穿黑色長褲及白色夾克，而那車子馬上走掉云
    云（原審卷第50頁）。然經原審法院對證人謝敏卿質以：「
    你看到被告被推下車時間為何？證人謝敏卿稱： 92年4月11
    日上午11點半許等語。」（原審卷第50頁）；「檢察官再質
    以：你如何確定看到被告被推下車，是92年 4月11日？證人
    謝敏卿稱：因當日我要去詢問辦理健保。」；「檢察官再詢
    以：當日是星期幾？證人謝敏卿稱：不知道等語。」（原審
    卷第53頁）。則由證人就案發日係星期幾，均不記憶，如何
    記得案發時確定日期，並記得當日被告所穿衣褲顏色？嗣經
    檢察官再質以：被告所穿褲子破損情形為何？證人謝敏卿稱
    ：褲子左邊有破開，長度多少我不清楚云云（原審卷第53頁
    ）。然經檢察官請證人謝敏卿當庭繪製「被告、謝敏卿及上
    開小客車」相關位置，依證人謝敏卿繪製現場圖（原審卷第
    59頁），被告被推下車後，證人謝敏卿係站在被告右側，其
    與被告間隔著小客車，則依上述相關位置證人謝敏卿是否可
    看見被告褲子左側有破損，非無疑問。且參以，證人謝敏卿
    當日既係偶然經過，對於在路上遇然看到且事發目擊時間係
    92年4月11日距其92年8月13日到原審法院作證時，已時隔四
    個多月，其記憶是否仍清晰，亦有疑問。再者，證人謝敏卿
    亦證稱：係被告要求其出庭作證其當日所穿長褲之顏色等語
    （原審卷第50頁），則證人敏卿於被告請求其作證時，當已
    由被告得悉被告當日所穿長褲顏色及破損等情，是證人謝敏
    卿之記憶即容易因被告所請求作證事項之介入，而受污染並
    有先入為主之可能，益見證人謝敏卿所證稱：看見被告穿黑
    色長褲有破損云云，極可能係屬受前開影響而附合被告之詞
    ，而非其於案發時親眼所見。況且，被告自承案發時看到謝
    敏卿，但不熟，約於92年 7月中旬，找謝敏卿作證，謝敏卿
    不肯等情（原審卷第54頁），然原審法院於92年 7月24日，
    詢問被告有無證據請求調查時，被告卻僅稱：請求傳訊謝登
    瑞到庭云云（原審卷第34頁），而未請求傳喚證人謝敏卿作
    證。衡情，倘被告於92年 7月中旬，即知悉謝敏卿案發時在
    場，理應聲請傳喚謝敏卿作證為是，被告捨此不為，遲至92
    年 8月13日原審時，始偕證人謝敏卿到庭等情（原審卷第49
    頁）。凡此，更足徵證人謝敏卿出庭為被告作證，係事後受
    被告請託所致，證人謝敏卿所為有利被告證言，有上述不合
    情理瑕疵，自難遽信。
  4.再查，證人謝登瑞雖於本院上訴審時證稱：「被告當天的穿
    著黑色長褲，白色外套。」、「（問：當時你看到被告所穿
    之褲子，是否就是卷內所示之褲子？<提示>）那天他穿黑色
    的褲子，就是這種黑色的。」、「（問：褲子何處破裂？）
    左邊口袋裂痕。」（本院上訴卷第75、78頁），然經再質之
    「（問：<提示筆錄>你在臺南地院92年訴字第1180號妨害自
    由案，93年1月9日審理時，你說調解委員會時，當場將錢點
    交給你，你說被告穿黑色或深色的長褲，有何意見？）沒有
    意見，那時我記不太清楚，在那種緊張的情形下，我無法記
    的很清楚，但印象中是黑色的長褲。」。由證人謝登瑞當日
    之證述內容，足見證人謝登瑞就被告當日所穿之長褲之顏色
    並非十分肯定無疑。再者，證人謝登瑞於案發後第三日即92
    年 4月13日於警詢時明白供稱並沒有看到有人伸手強取被告
    身上財物等語（621號偵查影卷第7頁），且就被告當日所穿
    之長褲顏色及是否破損等節亦未有任何陳述，直至原審法院
    93年1月9日及本院上訴審 93年3月13日審理時始指證被告提
    出之長褲即為被告當日所穿著者，則衡之常情，事情甫發生
    時，對於當時經過情節記憶猶新，乃證人謝登瑞竟於警詢既
    未能就被告當日所穿之長褲顏色及是否破損等節予以說明清
    楚，可見其當時應無此印象或印象模糊，始未能明白詳細描
    述，何以直至案發後時隔近一年方又清楚指證當時並無深刻
    印象之情事？自與常情有違。是本於常理以觀，本案自被告
    於 92年4月13日申告後，即就被告當日所穿者是否係其所提
    出之破損黑色長褲乙節互有爭執，則證人謝登瑞於原審法院
    93年1月9日及本院上訴審 93年3月13日審理時始出庭就該節
    作證，其記憶已因被告所指訴係穿該破損深色長褲並提出該
    長褲為證物等說詞之摻入而有記憶污染之情形，是其證詞之
    可憑性尚非可信。更何況，證人謝登瑞係當日協同被告前往
    之友人，難免會有偏坦之虞，亦不能遽信。
  5.另被告對證人方建鴻雖質以：方建鴻身處，距案發現場15公
    尺處代書事務所，且案發時多人圍觀，方建鴻恐誤認圍觀民
    眾為被告云云。然觀諸證人方建鴻之上開證言，其所述案發
    情節重要之點，與被告及證人甲○○、丙○○、謝登瑞所述
    均相吻合，則證人方建鴻當無將他人誤為被告之可能。並參
    以，被告警詢指稱，遭妨害自由情節，係指被告遭強押上車
    ，因被告不從，丙○○始從被告身後，伸手進入被告左側口
    袋，欲搶被告財物，經被告緊抓口袋，大喊救命、搶錢後，
    引來多人圍觀，丙○○始推其下車等情。若然，證人方建鴻
    剛目擊被告之當時，現場應尚無多人圍觀。由此益見，證人
    方建鴻自無因人多而將他人誤為被告之情形。復參以，案發
    當時，係上午11時30分許，正值中午日照當下，證人方建鴻
    自無因天色昏暗，而將被告所著長褲顏色，誤深色為淺色之
    理。且本件尚有被害人丙○○、甲○○，證人謝秉昆等人迭
    於警偵均一致證稱，被告當日所穿係淺色長褲，並查其證言
    與事實相合，已如前述。是被告前開質疑，顯屬無稽，即非
    可採。
  6.綜參以上各情，並參酌情況證據及論理法則以判斷，證人謝
    敏卿、謝登瑞所證述被告當日係穿著深色長褲乙節，因其等
    證詞有上述瑕疵，尚難憑信為真。相較之下，證人方建鴻、
    謝秉昆之證詞，其可信性高，又與證人丙○○、甲○○所述
    亦相互一致，應與事實較為接近，應堪採信。是以，被告於
    92年 4月11日，遭丙○○強拉上車時，應係穿淺色長褲，而
    非於其所提出之深色長褲，堪以認定。被告所指稱係穿所提
    出之破損深色長褲云云，核與事實不符，不足採信。
  (二)被告雖又於警詢指稱：丙○○及「黑仔」將伊強拖出外面，
    甲○○駕駛一部深藍色小客車在門口等待，丙○○先上車並
    拉伊上車，該男子則在後面推伊上車，伊將雙腳抵住車門不
    肯上車，丙○○由伊身後伸手進入伊長褲口袋，欲強取金錢
    ，伊就以雙手緊抓住褲袋，並喊救命及搶錢，接著有很多人
    圍觀，丙○○就把伊推出車外，該男子接著進入右後座，甲○○就開車載他們離開現場，該件長褲左邊口袋側邊騎縫線
    則遭拉破云云（ 621號偵查影卷第1至4頁）。然為被害人丙○○及甲○○所否認有其事。本院查：
  1.經質之在場目擊證人謝登瑞證稱：未看見丙○○伸手向乙○○強盜財物；證人方建鴻偵查中亦結稱：伊沒看到那二名男
    子，把手放入乙○○口袋；證人李太郎於偵查中亦證稱：伊
    沒有看到那二名男子，把手伸入乙○○口袋拿錢，因他們那
    時是說，還要照會另一人再把錢算一算各等語（ 621號偵查
    影卷第35頁、第 7頁）；證人謝敏卿亦證述有目睹上情，是
    被告所指稱丙○○伸手入伊口袋強取其十一萬元乙節，自始
    尚無任何證據可實其說。
  2.又查，由被告所自承當時丙○○既已坐在小客車，並於車內
    拉被告上車，另綽號黑仔從被告後方推被告上車，而被告以
    雙腳抵住車門不肯上車之當時情狀以觀，若依被告所指稱甲○○等人目的係為強取其財物，倘若丙○○欲強取其口袋內
    之十一萬元，應在被告於車外站立時之姿勢，將手伸進入其
    口袋較容易施力而為之，何須強押其上車，俟被告掙扎之時
    ，再出手為之？況且，被告當時因拒不上車以腳抵住車前，
    故由丙○○在車後座內拉住其雙肩，黑仔則在車外由強力推
    其進入關門，被告因受丙○○拉住，其下半身已跌坐在車後
    座，並雙腳使力抵住車門，此時丙○○雙手已拉住被告，又
    如何空出一手來伸入被告之口袋，且被告當時臀部已跌坐在
    車座椅上，並在拉扯使力狀況，被告所穿之長褲接近臀部處
    之左側口袋因坐姿而受擠壓不能伸展，亦難想像丙○○又如
    何自被告之身後，仍能將手伸入其長褲經擠壓之左側口袋內
    ，並將被告所著長褲左側邊褲管縫合處撕破？依上情狀，已
    見被告所指述情節，顯與情理不合，難遽採信。
  3.復佐以，系爭深色長褲經原審勘驗結果，撕破裂痕是在褲子
    左側口袋側邊褲管縫合線上，口袋縫合處上下均無破損，有
    原審勘驗筆錄在卷可稽（原審卷第47頁），足見被告提出該
    件深色長褲其左口袋本身之縫合處並無破損。倘被告稱其穿
    著長褲左口袋處破損，係因丙○○伸手進入左口袋搶錢為真
    ，則被告所穿長褲左口袋或左口袋騎縫處，理應有破損，而
    非在左側邊褲管縫合線上破損。由此足證，被告於警局提出
    深色長褲左側邊褲管縫合線上破損，與其所述係遭丙○○伸
    手進入左口袋搶錢所造成乙情不相符合，亦不足採。
  4.至被告乙○○雖另辯稱：伊當日經警員載至警局，警員即知
    悉被告穿著及長褲有破損等情，則伊豈有可能於日後報案時
    ，甘冒被警員識破危險而偽造系爭長褲？且因丙○○等人確
    要求伊交十一萬元，並強押伊上車，故伊主觀上，即認為丙○○等人，係為強盜其財物，自屬合理，伊無誣告故意云云
    。惟質之本件承辦警員陳世典於原審法院結稱：伊不太記得
    被告當時穿什麼褲子，不確定被告衣褲有無破損，當時被告
    沒說他褲子有破損等語（原審卷第55至46頁）。是依警員陳
    世典所證，被告當時確未向其指稱，褲子遭拉扯破損等情至
    明，倘若被告當時時反應，則證人陳世典就被告當日所著衣
    褲種類，或被告所著長褲是否有破損，當無不注意查證之理
    ，然而，被告竟不立即向警員陳世典反應，乃遲至92年 4月
    13日報案後，始應警員要求，而提出系爭有破裂長褲？凡此
    ，均啟人疑竇。是被告辯稱警員已知悉被告當時穿著，被告
    當無甘冒遭識破危險，而偽造系爭破裂長褲云云，自無可取
    。
  5.綜參以上各情，被告提出其長褲左邊口袋側邊騎縫線遭拉破
    而指訴丙○○伸手入伊口袋強取其十一萬元乙節，經查與事
    實均未相符，自無足採信。
  (三)被告雖再辯稱：丙○○伸手入伊口袋搶錢，伊才高喊『搶劫
    』『救命』等言詞，所以多人圍觀，丙○○等人才將其推下
    車云云，以證明其當日確有遭行強乙事。經查證人甲○○於
    警詢固就：「（問：據乙○○表示為此當時還高喊『搶劫』
    『救命』等言詞是否屬實？）乙○○當時的確有喊上述等言
    詞」（ 621號偵查影卷第12頁），然證人甲○○僅表示有聽
    到上開言詞，並未具體明確指出其所係聽聞到『搶劫』或『
    救命』或二者均有。且參以，被告當時是否有高喊『搶劫』
    及『救命』乙節，僅證人謝登瑞於警詢時曾為如此證述，然
    其嗣後於原審審理時則結證稱：被告高喊救命（原審卷第76
    頁），並未言乃被告有喊搶劫一詞，而其他證人丙○○、方
    建鴻、甲○○（除上揭 621號偵查影卷第12頁之證詞外）等
    人均一致證稱被告當時係高喊『救命』，並未有關於『搶劫
    』之聽聞，是被告當時雖可確定有高喊『救命』，但是否亦
    有高喊『搶劫』一詞，已非無疑問。再者，被告縱然當時有
    高喊『搶劫』一詞屬實，證人謝登瑞或甲○○亦均僅係聽聞
    自被告個人之喊叫，且均已明確證述並未目睹丙○○有伸手
    入被告口袋強取財物之情事，則以被告個人如此言詞是否即
    係在反映丙○○之強取行為所為之求救表示？抑或僅係個人
    主觀判斷之反應？甚而係誇大其詞？仍須調查事實以證明之
    ，尚不能因被告當時有高喊『搶劫』一詞，即逕而遽認必定
    係因被告受丙○○伸手入口袋之強取行為所致。況且，被告
    倘若遭丙○○如此強取行為，並因而將其長褲褲管縫合處都
    扯破，足見其受力其大及被害程度不輕，其當時既已大喊搶
    劫而反應激烈，反而，俟執法之員警陳世典到場處理時，竟
    未為任何反應而隻字不提，而於事隔二日即92年 4月13日始
    持上開破損長褲再報案申告當時有被搶乙事，亦有常情有違
    。依上說明，被告當時是否有高喊『搶劫』乙情，尚非有疑
    而不能採信，且被告縱有高喊『搶劫』一詞屬實，亦不足為
    其有利之證明。
  (四)另查，被告為系爭民間互助會會首，嗣因故中途止會，證人
    甲○○除本身參加一會外，並為被告間接召募會員四會，其
    中王折二會、陳菱一會，蕭正明及被告丙○○二人合資一會
    （由蕭正明出名），每月會款多由證人甲○○代為收取後，
    再交由被告等情，業據證人甲○○於偵查中供述明確，並為
    被告所不爭執（ 621號偵查卷第24、25頁），復有民間互助
    會會單影本一紙附卷（同上卷第22頁）可稽，可見證人甲○○及丙○○確係之前經甲○○參與被告召攬之民間互助會，
    二人均係該互助會之活會會員，是證人甲○○、丙○○等人
    與被告雙方間確仍存有債務糾紛屬實無訛。再參以，證人李
    太郎於偵查中亦證稱：伊沒有看到那二名男子，把手伸入乙○○口袋拿錢，因他們那時是說，還要照會另一人再把錢算
    一算等語（ 621號偵查影卷第35頁）。益徵，證人丙○○、
    甲○○所證稱：當日係因要求被告到他處去協談會款事宜，
    才會強迫其上車等語，應屬實情。再由甲○○等人為使被告
    上車，由丙○○在車後座內雙手拉被告上車，另綽號黑仔從
    被告後方推被告上車，而被告以雙腳抵住車門不肯上車，黑
    仔仍猛力推並欲關上車門等情以觀，證人甲○○等人之目的
    即在使被告上車而載往到他處去協調會款債務甚為明確，則
    其等既欲使被告再會同協調，並已大費週章將被告強押上車
    ，而可達成強載被告至他處解決會款債務之目的，丙○○何
    須又在拉扯之間，又急於將緊拉被告之手伸入被告口袋強取
    其財物，讓被告趁其手鬆脫之際而逃脫下車。是以，綜參以
    上各情，足認丙○○、甲○○等人所稱當日係要被告上車到
    他處去協調會款債務，而發生拉扯，丙○○並未伸手入口袋
    強取財物等語，核與事實相合，應予採信。
  (五)此外，被告申告丙○○、甲○○、綽號黑仔，對其強盜財物
    ，使丙○○、甲○○二人，遭上開警局依刑法第328條第4項
    強盜未遂罪嫌，移送臺灣臺南地方法院檢察署檢察官偵查，
    然經檢察官深入調查結果，查明丙○○、甲○○並未涉犯上
    開罪嫌，而均不起訴處分確定之事實，亦經調閱臺灣臺南地
    方法院檢察署92年度營偵字第 621號偵查案卷查明屬實，並
    有該偵查案影印卷可稽。
  (六)綜上證據調查結果以觀，足認被告於92年 4月11日11時30分
    許，除遭強拉上車外，並未遭丙○○伸手，進入左口袋強盜
    財物，更未造成其所穿長褲左口袋側邊騎縫處破損等情，應
    可確定。準此可見，被告申告其自己當日親歷遭強押上車之
    被害情節固屬事實，然其明知並未受丙○○伸入口袋強取財
    物乙情，且當時丙○○是否有伸手入口袋之動作及其長褲是
    否有因而破損均係應親身經歷及可得而知之事，是否有親歷
    上述情事，僅有或無二種不同答案，被告之認知當甚為清楚
    ，自無係出於誤會或懷疑所致，且被告且伸手入口袋之動作
    及撕破長褲之結果，亦屬係明顯可感覺之行為，與拉扯其上
    車之動作亦顯然有別而可區分，有則有，無則無，亦無所謂
    因當時發生拉扯而主觀上有所誤會或懷疑之情形。況且，被
    告於報案時並事後「積極提出」其偽造有撕裂痕之長褲，而
    申告丙○○等人強盜伊財物未遂，亦難謂係消極誤會丙○○
    等人有強拉強盜行為。從而，被告就當時未發生之上述情事
    而故意虛構該部分事實，並提出非屬當日穿著之破損長褲為
    證，申告丙○○等人有該部分強取行為之犯罪事實，使丙○○等人受強盜罪之偵查，則揆諸前揭最高法院20年上字第66
    2號及32年上字第184號判例，就虛構強取財物該部分事實而
    申告，仍應成立刑法上誣告之罪責，誠無疑義。
五、末查，被告明知丙○○並未伸手進入其口袋強取財物而虛構
    事實，業經本院認定如前，又依於92年 4月13日晚上10時20
    分許，至台南縣警察局新營分局鹽水分駐所報案申告，明白
    指稱係因遭人強盜而其申告內容亦係陳述其被強盜被害情節
    ，並向新營分局鹽水分駐提出深色長褲一件，主張該件深色
    長褲，係其於92年 4月11日上午11時30分許，遭強盜及妨害
    自由時所穿長褲，該件深色長褲左口袋側邊騎縫處遭拉破等
    情，據以向司法警察機關，申告丙○○等人強盜財物未遂，
    ，亦迭如前述，足見被告主觀上，有使丙○○、綽號黑仔及
    甲○○等人受強盜罪之刑事處分意圖甚明。
六、綜上所述，被告明知未遭丙○○等人強取財物乙事而故意虛
    構該部分事實，並提出非屬當日穿著之破損長褲為證，申告
    丙○○等人有該部分強取行為之事實，意圖使丙○○等人受
    強盜罪之刑事處分，應與誣告之犯罪構成要件相合。被告前
    揭所辯各節，經查與事實不符，顯係卸責之詞，殊無可取。
    從而，被告誣告之犯行，事證明確，洵堪認定。
參、論罪科刑之理由
一、核被告所為，係犯刑法第169條第1項誣告罪。公訴人雖認被
    告應論以刑法第169條第2項之偽造證據誣告罪嫌云云。惟按
    刑法第169條第2項誣告罪，實質上本屬誣告預備行為，因行
    為人意圖他人受刑事或懲戒處分而偽造變造證據，或使用偽
    造變造證據，犯罪危險性已屬重大，故該行為人雖未實施誣
    告，仍應科以誣告罪刑，如行為人已實施誣告，縱令具有偽
    造證據及行使等情形，除觸犯其他罪名外，按照低度行為吸
    收於高度行為原則，衹應適用該條第一項處斷，並無援引第
    二項餘地（最高法院27年滬上字第38號及30年上字第 194號
    判例分別參照）。查被告除提出其偽造破損深色長褲外，並
    持向新營分局鹽水分駐所，對丙○○等人，提起強盜未遂罪
    告訴。依上說明，被告之行為自已該當於刑法第169條第1項
    誣告罪構成要件。公訴人認被告係該當於同條第 2項偽造證
    據誣告罪，尚有未洽，然本件公訴人起訴基本社會事實相同
    ，本院自得予以審理並依法變更檢察官起訴法條，併此說明
    。
二、又按誣告罪性質直接受害者係國家，即妨害國家審判事務，
    而於個人受害與誣告行為不生直接關係，故以一書狀誣告數
    人，僅能成立一個誣告罪（最高法院18年上字33號、18年上
    字904號、19年上字381號 、49年台上字第883號判例分別參
    照）。被告一次申告行為，雖同時誣告丙○○、甲○○、黑
    仔三人，惟被害法益僅有一個，自屬單純一罪。至被告誣告
    甲○○、黑仔犯行雖未據起訴，然該部分與其起訴部分，有
    實質上一罪關係，為起訴效力所及，本院自得審理，附此敘
    明。
三、再查，本件被告犯罪時間為92年4月13日，係在96年4月24日
    之前所犯，符合中華民國九十六年罪犯減刑條例之減刑條件
    ，應依該減刑條例第2條第1項第 3款之規定，減輕其刑期二
    分之一。
四、末按被告犯罪時間於92年4月13日行為後，刑法業於94年1月
    7日修正、同年2月2日公布，並於95年 7月1日施行，然本件
    論罪科刑之法條，新舊法均未有變更，自毋庸予以比較適用
    ，一併記明。
肆、撤銷改判之理由
一、原審依上開事證，予以論罪科刑，固非無據，惟查被告犯罪
    時間為92年4月13月，係在96年4月24日之前所犯，符合中華
    民國九十六年罪犯減刑條例之減刑條件，應依該條例予以減
    刑，原審未及適用，於法自有不合。
二、依上所述，被告上訴意旨，否認犯罪，而指摘原判決不當，
    經本院審理結果，與事實不符，固無足取。然原判決既有前
    揭可議之處，即屬無可維持，自應由本院將原判決予以撤銷
    改判，以期適法。
三、爰審酌被告僅因會款糾紛，即偽造證據欲入人於罪，漠視法
    紀，恣意利用司法程序，損害他人權利，浪費訴訟資源，惡
    性重大，及被告犯罪手段、所生危害，暨犯後不知悔改，猶
    請託證人附和其詞，惟並斟酌本案起因於丙○○、甲○○等
    人強押被告上車所致等一切情狀，對被告量處有期徒刑十月
    ，並依中華民國九十六年罪犯減刑條例第2條第1項第 3款之
    規定，減為為有期徒刑五月，以資懲儆。
四、又扣案之深色長褲為被告所有，且供本件犯罪所用，依刑法
    第38條第1項第2款規定宣告沒收。
伍、適用之法律
一、刑事訴訟法第369條第1項前段、第364條、第 299條第1項前
    段、第300條。
二、刑法第169條第1項、第38條第1項第2款。
三、中華民國九十六年罪犯減刑條例第2條第1項第3款。
本案經檢察官趙中岳到庭執行職務。
中    華    民    國    99    年    1     月    5     日
                  刑事第五庭    審判長法  官  楊明章
                                      法  官  顏基典
                                      法  官  蔡美美
以上正本證明與原本無異。
如不服本判決應於收受送達後10日內向本院提出上訴書狀，其未
敘述上訴理由者，並得於提起上訴後10日內向本院補提理由書（
均須按他造當事人之人數附繕本）「切勿逕送上級法院」。
                                      書記官  歐貞妙
中    華    民    國    99    年    1     月    5     日
附錄：本判決論罪科刑法條
刑法第169條第1項
（誣告罪）
意圖他人受刑事或懲戒處分，向該管公務員誣告者，處7 年以下
有期徒刑。

司法院資訊處製作；財團法人民間司法改革基金會備份。
